【裁判字號】    97,上,125
【裁判日期】    980429
【裁判案由】    履行契約
【裁判全文】
臺灣高等法院高雄分院民事判決           97年度上字第125號
上  訴  人  乙○○
訴訟代理人  謝嘉順律師
被 上訴 人  甲○○
訴訟代理人  郭蔧萱律師
上列當事人間請求履行契約事件，上訴人對於民國97年6 月9 日
臺灣高雄地方法院96年度訴字第1563號第一審判決提起上訴，本
院於98年4 月15日言詞辯論終結，判決如下：
    主  文
上訴駁回。
第二審訴訟費用由上訴人負擔。
    事實及理由
一、上訴人主張：伊與被上訴人於民國95年12月8 日訂立協議書
    （下稱協議書），約定原設置於高雄縣旗山鎮○○段第2120
    地號土地上之龍華渡假村廣告看板（下稱系爭看板），因伊
    之要求而轉設立於同段第2125地號土地上，並經公證。嗣被
    上訴人未依約定履行，經伊催告後，遲至96年3 月中旬始在
    上開2125號土地上設置該看板，惟於設立時，被上訴人未理
    會伊會同指定作北朝南方向設置之要求，以坐西朝東之不當
    方向設置，致廣告效果喪失，爰依協議書第3 條約定，請求
    被上訴人將系爭看板設置於有廣告效能之位置及方向。詎被
    上訴人於原審審理中將系爭看板拆除，因情事變更，為此依
    協議書第一條約定，變更聲明為：(一)被上訴人應於上開2125
    號土地上如原審卷第56頁附圖（下稱附圖）所示位置及方向
    ，為上訴人設置龍華度假村廣告看板。(二)願供擔保請准宣告
    假執行。原審為上訴人敗訴之判決，上訴人提起上訴，求為
    廢棄原判決，准如上述之請求。
二、被上訴人則以：上開2125地號土地屬高速公路兩旁視線所及
    範圍內，依規定不准樹立廣告，故協議書第一條約定之給付
    ，自始法律上不能，應屬無效。縱非無效，亦因系爭看板未
    取得許可及雜項執照，不能藉由法院強制執行以求實現，故
    為給付不能。縱非給付不能，惟伊將看板轉設置於上開2125
    地號土地上，且廣告效能良好，已依債之本旨完成給付，嗣
    因上訴人未申請許可並請領雜項執照，遭高雄縣政府命令拆
    除，非可歸責於伊，依民法第225 條第1 項規定，伊免給付
    義務。又系爭看板遭命令拆除之危險負擔應由上訴人承受，
    上訴人請求重新豎立並無理由。況伊於兩造簽訂協議書後，
    即在2125地號土地上挖掘架設方向之基地，上訴人未表示意
    見，待伊完成搬遷設置後，上訴人始要求變更方向，其行使
    債權有權利濫用之情。況依上訴人所指方向，必遭加油站之
    建物遮蔽，亦違協議書第3 條約定之精神等語，資為抗辯。
    於本院聲明：上訴駁回。
三、兩造不爭執之事項：
  (一)兩造於95年12月8 日就土地設立廣告看板搬遷事宜，簽訂協
    議書，第一條約定「甲方（指被上訴人）願意於高雄縣旗山
    鎮○○段第2125地號上之土地，替乙方（指上訴人）設立廣
    告看板（規格依原乙方設於高雄縣旗山鎮○○段第二一二０
    號上之廣告看板），其費用由甲方自行負擔，並附安全保證
    書。」係約定由被上訴人將原設置於上開2120地號土地上之
    龍華渡假村廣告看板，搬遷轉設置於同段2125地號土地上，
    並經公證。
  (二)被上訴人於96年3 月中旬將系爭看板搬遷設置於上開2125號
    土地，方向為坐西朝東。嗣遭高雄縣政府以該看板未申請許
    可並發給雜項執照而認定為違章建築，命令被上訴人拆除，
    被上訴人於96年10月間雇工拆除完畢。
四、兩造兩爭點在於：上訴人得否依協議書第一條約定，請求被
    上訴人在上開2125號土地上如附圖所示位置及方向，為其設
    置龍華度假村廣告看板？
五、本院判斷：
  (一)被上訴人將系爭看板搬遷設置於上開2125號土地後，遭高雄
    縣政府以未經申請許可並發給執照，認屬違章建築而命令拆
    除，被上訴人於96年10月間已雇工拆除，上訴人主張申請許
    可並請領執照係被上訴人依約應負之義務，被上訴人未為申
    請，即係非依債之本旨提出給付，應不生提出之效力等語，
    為被上訴人所否認，並辯稱伊已依債之本旨完成給付，申請
    許可並請領執照，係上訴人之義務，並非伊之義務等語。則
    兩造有無就系爭看板約定由被上訴人申請許可設立並請領執
    照，即有究明之必要。
  (二)上訴人主張就系爭看板申請許可設立並請領執照，係被上訴
    人依約應負之義務，無非以協議書第一條所謂「附安全保證
    書」，係約定被上訴人將系爭看板搬遷設置於上開2125號土
    地，應保證其安全及合法，且被上訴人於96年2 月6 日已委
    請黃正男律師寄發存證信函通知上訴人謂其已委託建築師向
    主管機關申請核准許可等情，為其依據。惟被上訴人辯稱兩
    造簽訂協議書，係約定伊將原設置於旗尾段2120地號土地上
    之看板，搬遷設置於上開2125號土地，並未討論申請許可及
    請領執照之問題，亦未約定由伊向主管機關申請許可並發給
    執照。協議書第一條固約定「附安全保證書」，但伊片尋相
    關工程人員尚無所謂安全保證書之出具，才請律師發函特別
    註明伊不得已為確保雙方權益，而委請建築師向主關機關申
    請，但僅止於委請階段。且系爭看板搬遷前即未經申請許可
    並發給執照，協議書第一條約定「附安全保證書」，應係指
    伊應保證系爭看板不會倒塌危害他人生命財產之安全，並非
    約定由伊負責申請許可並請領執照等語。
  (三)按解釋當事人之契約，應以當事人立約當時之真意為準，而
    真意何在，又應以過去事實及其他一切證據資料為斷定之標
    準。經查，被上訴人於96年2 月6 日委託律師所寄存證信函
    載稱：「依．．協議書一所示，．．為乙○○設立之廣告看
    板，應乙○○要求需安全保證書。惟查經本人片尋相關工程
    人員尚無所謂安全保證書之出具，『不得已』為確保雙方權
    益，本人目前已委請建築師依上訴人提供之廣告看板規格向
    主管機關申請核准許可」（本院卷44至45頁），可見被上訴
    人委請建築師向主管機關申請核准許可，律師函所云係出於
    不得已，並非被上訴人認識其依約應履行該項義務而為申請
    甚明。且系爭看板於搬遷前原設置於同段2120號土地上，未
    經申請許可並請領執照，為上訴人所不爭（本院卷56頁）；
    參以被上訴人將系爭看板搬遷設置於2125號土地後，上訴人
    屢以設置方向不當致失廣告效果，向被上訴人寄發存證信函
    要求會同變更設置方向，甚至提起本件訴訟時，均未要求被
    上訴人應就系爭看板申請主管機關審查許可並發給執照，有
    存證信函及起訴狀在卷可稽，足認被上訴人所辯兩造於簽訂
    協議書時，並未討論申請許可及請領執照之問題，亦未約定
    由伊向主管機關申請許可並發給執照等語非虛，否則上訴人
    豈有提起本件訴訟時，仍未請求被上訴人履行之理。又上訴
    人係於原審審理中，系爭看板遭高雄縣政府以未經申請許可
    並發給執照，認屬違建物而命令拆除後，始主張依約應由被
    上訴人申請許可並請領執照，益證兩造於簽訂協議書時，並
    未約定由被上訴人負責申請許可並請領執照。準此，尚難以
    被上訴人嗣後委由寄發向上訴人表明其「不得已」委請建築
    師向主管機關申請核准許可系爭看板之存證信函，而為不利
    於被上訴人之認定。又查系爭看板由旗尾段2120號土地搬遷
    至2125號土地，係位於旗屏路旁，其設置堅固與否，足以影
    響行車之安全，有被上訴人所提出為上訴人不爭執之看板照
    片可稽（原審卷27至29頁），參之上訴人於96年4 月2 日向
    被上訴人寄發存證信函亦載述：「收件人（指被上訴人）擅
    自施工設立無效果之看板，因此該看板如果因施工不良倒塌
    或依附看板之竹架掉落造成傷亡或毀損，收件人應負完全責
    任」等情，堪認兩造簽訂協議書第一條約定「附安全保證書
    」之真意，係就被上訴人將系爭看板搬遷設置於2125號土地
    ，應保證該看板不會倒塌危害他人生命財產之安全所為之約
    定。上訴人主張協議書第一條所謂「安全保證書」係兩造就
    系爭看板約定由被上訴人向主管機關申請許可設立並請領執
    照云云，實不足取。
六、綜上所述，兩造既未就系爭看板約定由被上訴人向主管機關
    申請許可設立並請領執照，則上訴人以被上訴人未為申請，
    主張被上訴人搬遷設置系爭看板，非依債之本旨提出給付，
    應不生提出之效力云云，洵無可採。既已依約在該地設置看
    板，徒因公權力之作用而拆除，則除非於上訴人已申請領得
    主管機關許可設立之情形外（被上訴人有協力義務），自不
    能強令被上訴人自行再在該地設立看板。從而，上訴人以系
    爭看板業經高雄縣政府以未經申請許可設立並發給執照而命
    令拆除，依協議書第一條約定，請求被上訴人應於系爭2125
    號土地上如原審卷第56頁附圖所示位置及方向，為上訴人設
    置龍華度假村廣告看板，即非正當，不應准許。原審為上訴
    人敗訴之判決，及駁回其假執行之聲請，核無不合。上訴意
    旨指摘原判決不當，求予廢棄改判，為無理由，應予駁回。
七、據上論結，本件上訴為無理由，依民事訴訟法第449 條第1
    項、第78條，判決如主文。
中    華    民    國    98    年    4     月    29    日
                            民事第六庭
                                審判長法官  許明進
                                法      官  李炫德
                                法      官  徐文祥
以上正本證明與原本無異。
本件不得上訴。
中    華    民    國    98    年    4     月    30    日
                                書  記  官  呂素珍


司法院資訊處製作；財團法人民間司法改革基金會備份。
